【裁判字號】    89,台上,754
【裁判日期】    890331
【裁判案由】    履行契約
【裁判全文】
最高法院民事判決                                八十九年度台上字第七五四號
    上  訴  人  甲○○
    訴訟代理人  陳正忠律師
                林庚原律師
    被 上訴 人  乙○○
右當事人間請求履行契約事件，上訴人對於中華民國八十七年六月二十九日台灣高等
法院花蓮分院第二審判決（八十七年度重上字第三八號），提起上訴，本院判決如左
：
    主  文
原判決除假執行部分外廢棄，發回台灣高等法院花蓮分院。
    理  由
本件被上訴人主張：兩造於民國八十五年七月一日就伊所有(一)坐落花蓮市○○段七○
六、七○六之二號土地，應有部分各一萬分之一四四九，及其上建物建號一九四○、
一九六○至一九八一號，門牌號碼花蓮市○○街五五號六樓之六、八樓之一及七樓之
一至二一號等二十三棟房屋（下稱系爭(一)房地）；及(二)坐落花蓮市○○段八○九之九
地號土地所有權全部，及其上建物建號一九五九號，門牌號碼花蓮市○○街六號之房
屋（下稱系爭(二)房地）分別訂立買賣契約，將之出售予上訴人，約定系爭(一)房地價款
新臺幣（下同）四千九百四十三萬四千七百元，分二千萬元及二千九百四十三萬四千
七百元兩期給付，其中第一期款中之一千九百五十萬元，由伊以前欠上訴人之借款中
抵銷，其餘五十萬元仍應給付伊。第二期款由上訴人於取得所有權後，承接伊向銀行
之貸款債務。就系爭(二)房地價款一千零二十三萬元，分二百四十三萬元及七百八十萬
元兩期給付，其中第一期款契約雖記載以伊前欠上訴人之債務抵償，但伊實際僅積欠
上訴人一千九百五十萬元，在系爭(一)房地之第一期款中已抵償完畢，上訴人仍應給付
伊二百四十三萬元，另第二期款約定由上訴人承接伊向銀行之貸款債務。詎上訴人於
系爭房地所有權移轉後，僅承擔系爭(二)房地之第二期款，即伊向銀行貸款之七百八十
萬元，就系爭(一)房地之第一期款尚欠之五十萬元及系爭(二)房地之第一期款二百四十三
萬元，系爭(一)房地第二期款二千九百四十三萬四千七百元部份，除上訴人因承接向銀
行繳納之三百二十九萬三千三百六十九元外，上訴人迄未給付伊或辦理承接債務，履
經催討，上訴人均不置理等情，爰依買賣契約關係，求為命上訴人給付二千六百一十
四萬一千三百三十一元，並加付法定遲延利息之判決（被上訴人超過上開金額之請求
部分，經第一審判決其敗訴，未據其聲明不服，已告確定)。
上訴人則以：被上訴人所指系爭(一)(二)房地之第一期款各二千萬元、二百四十三萬元，
計二千二百四十三萬元，已由被上訴人原積欠上訴人之同額借款予以抵償，系爭(二)房
地之第二期款，上訴人亦已依約承接被上訴人對銀行所負欠之債務，但系爭(一)房地之
第二期款，伊之真意僅係承擔被上訴人就系爭(一)房地向銀行抵押貸款之金額，不及其
他債務，詎被上訴人竟勾串訴外人臺灣中小企業銀行花蓮分行經理劉佳標，向伊偽稱
被上訴人以系爭房地向該銀行所借貸之金額為二千九百四十三萬四千七百元，伊不疑
有詐，以之為第二期款金額，嗣經查證簽約當時被上訴人以系爭房地向台灣中小企業
銀行花蓮分行抵押借款之金額僅二千二百六十六萬零七百九十二元，加計保險費、彰
化銀行貸款，伊僅應承擔二千三百零一萬七千八百三十二元，劉佳標將包括訴外人摘
星企業有限公司（下稱摘星公司）之信用借款三百萬元、被上訴人以林藍興所有坐落
花蓮市○○段一四○之一土地及其上建物即花蓮縣吉安鄉○○村○○路一四○巷一二
號之抵押借款，暨以系爭房地及自強段房地共同擔保之抵押借款四百萬元加計在內，
伊受詐欺，已於八十六年三月十七日通知被上訴人解除系爭買賣契約，契約既已解除
，伊無給付義務等語，資為抗辯。
原審維持第一審所為上訴人敗訴判決，駁回其上訴，無非以：系爭(一)(二)房地買賣契約
書第二條分別記載：「本約買賣價款全部售價總計四千九百四十三萬四千七百元」、
「本約買賣價款全部售價計一千零二十三萬元」，第三條付款期別壹、均記載：「付
款金額：二千萬元；付款期限：簽約同時（全數付清）、付款類別：現金付清，以償
還乙方（按即被上訴人）欠甲方（按即上訴人）之債務，再由被上訴人簽名並捺指紋
」；「付款金額：二百四十三萬元，付款期限：簽約同時（全數付清），付款類別：
現金以償還乙方欠甲方之債務，再由被上訴人簽名並捺指紋。」第三條付款期別貳、
則均記載：「付款金額：二千九百四十三萬四千七百元，原乙方貸款部份於產權登記
至甲方名下次日由甲方承接，再由被上訴人簽名並捺指紋」；「付款金額：七百八十
萬元，原乙方貸款部份於產權登記至甲方名下次日由甲方承接，再由被上訴人簽名並
捺指紋。」第十四條第三項則均記載：「於過戶完妥後，乙方原欠甲方之債務視同還
清。原乙方簽訂之借據及本票亦隨同債務清償後無效」各等語，證人即受兩造委託當
場代撰系爭買賣契約書之代書江美志在第一審證稱：「所謂付清現金係抵付之意，現
場並無交付金錢之行為，至於第二期款亦是買賣雙方向銀行查得之金額，我只是照寫
，至所謂過戶完畢，雙方欠款視為還清，則是應被上訴人要求，與契約第三條第一項
為同一債務」等語，上訴人亦自承：「我與被上訴人協議至第三條後，才找江美志來
寫契約」，兩造既已於契約書上明文記載系爭(一)(二)房地之買賣價款總額，復記載明確
分二期付款之單一金額，顯見兩造確係合意以該契約書上之總價為系爭房地之買賣價
金，堪認兩造係以簽訂系爭買賣契約前所發生之多次各別之債務，於本件買賣契約中
協議互為抵償，合併解決，因而有如契約第三條第一項及第十四條第三項之明確記載
，上訴人亦提出被上訴人出具，超過二千二百四十三萬元之借據及支票為證，足認其
抗辯被上訴人前負欠之二千二百四十三萬元，均由系爭買賣契約之第一期款中抵償為
真正。至系爭(一)房地之第二期款部份，依兩造就系爭(一)房地所訂買賣契約第二條記載
：「本約買賣價款全部售價總計新台幣四千九百四十三萬四千七百元。」第三條付款
方式：「期別：壹、二千萬元正以償還被上訴人欠上訴人之債務；貳、二千九百四十
三萬四千七百元，原被上訴人貸款部分，於產權登記至上訴人名下次日由上訴人承接
。」上訴人自屬當然承擔二千九百四十三萬四千七百元之抵押債務，況既係約定在總
計價金範圍內，自不因林藍興、摘星公司非出賣房地之所有人而受影響，即上訴人並
未因此而增加給付，劉佳標既將被上訴人所售不動產擔保及連帶為保證人之價款總金
額告訴上訴人，即無詐欺之可言，且有關抵押權已記載於土地及建物登記簿上，而系
爭(一)房屋之抵押債務，原包括本金、利息及相當之違約金，臺灣中小企業銀行花蓮分
行八十六年三月二十一日八六花蓮字第一○○號函及所附之貸款明細表已記載明確，
上訴人自行查證之金額亦復如此，苟上訴人所稱其承擔債務範圍，以系爭(一)房屋被上
訴人抵押債務為限，則所承擔之債務不及二千九百四十三萬四千七百元，是上訴人抗
辯該第二期款部份，應限於以系爭(一)房屋為標的物被上訴人所為之抵押貸款，為其承
擔之範圍，超過部份，不負給付之義務，伊係遭被上訴人詐騙，並據此主張已解除契
約云云，亦非可採。系爭(一)房地業已移轉所有權予上訴人，依契約第三條第二項之附
註即產權登記後承接貸款之約定或誠信原則，上訴人所負承擔清償貸款之義務，已屆
清償期，被上訴人依系爭(一)房屋之買賣契約關係，請求上訴人給付二千九百四十三萬
四千七百元，扣除上訴人已繳納之三百二十九萬三千三百六十九元，尚得請求上訴人
給付二千六百十四萬一千三百三十一元，及自起訴狀繕本送達翌日起之八十五年十二
月十七日起至清償日止，按年息百分之五計算之遲延利息，應予准許為詞，為其判斷
之基礎。
惟依卷附系爭(一)房地買賣契約書第二條約定買賣價款為四千九百四十三萬四千七百元
，第三條所定之付款方式，除第一期款二千萬元，以被上訴人所欠二千二百四十三萬
元抵償外（另抵償系爭(二)房屋買賣第一期款二百四十三萬元），其餘二千九百四十三
萬四千七百元即被上訴人原向銀行貨款債務，則約定於產權登記至上訴人名義之次日
，由上訴人承接。此項約定之法律性質為何﹖是否為債務承擔而抵償價金之約定﹖兩
造既未約定上訴人應另給付該二千九百四十三萬四千七百元價款予被上訴人及其給付
日期，參以系爭房地抵押貸款債權人台灣中小企業銀行復以上訴人為債務人對之聲請
拍賣為強制執行（見一審卷一五八頁），則被上訴人何以仍得直接請求上訴人給付該
價金餘款二千九百四十三萬四千七百元﹖原審未遑細心勾稽、審認說明，徒以前揭情
詞為上訴人不利之判斷，難謂無判決不備理由之違法。上訴論旨，執以指摘原判決不
當，求予廢棄，非無理由。
據上論結，本件上訴為有理由。依民事訴訟法第四百七十七條第一項、第四百七十八
條第一項，判決如主文。
中      華      民      國    八十九    年      三      月    三十一    日
                              最高法院民事第七庭
                                  審判長法官  吳  正  一
                                        法官  謝  正  勝
                                        法官  劉  福  來
                                        法官  高  孟  焄
                                        法官  曾  煌  圳
      右正本證明與原本無異
                                              書  記  官
中      華      民      國    八十九    年      四      月     十七     日


司法院資訊處製作；財團法人民間司法改革基金會備份。
